ACORDAO-COMPLETO-2545079

ACÓRDÃO 2761/2022 ATA 47/2022 - PLENÁRIO

VISTA, relatada e discutida esta representação a respeito de possíveis irregularidades no Pregão Eletrônico 24/2021, conduzido pelo Ministério da Saúde, que tem como objeto o Registro de Preços para eventual aquisição de 575.385 unidades de frasco-ampola de imunoglobulina humana 5g injetável,
ACORDAM os Ministros do Tribunal de Contas da União, reunidos em sessão plenária, ante as razões expostas pelo Relator, em: 
9.1. com fundamento nos arts. 235 e 237, inciso VII, do Regimento Interno do TCU, c/c o art. 113, § 1º, da Lei 8.666/1993 e o art. 103, § 1º, da Resolução-TCU 259/2014, conhecer a representação e considerá-la parcialmente procedente;
9.2. revogar a medida cautelar referendada pelo Acórdão 2438/2021-TCU-Plenário;
9.3. considerar prejudicado o agravo interposto pelo Ministério da Saúde (peças 115 a 117) em razão da perda do seu objeto caracterizada pela revogação da medida cautelar; 
9.4. encaminhar cópia desta decisão ao representante e ao Ministério da Saúde.

Representação, com pedido de adoção de medida cautelar, acerca de possíveis irregularidades em pregão eletrônico, conduzido pelo Ministério da Saúde, cujo objeto é o registro de preços para eventual aquisição de 575.385 unidades de frasco-ampola de imunoglobulina humana 5g injetável.

Ministério da Saúde.

3. Interessados/Responsáveis/Recorrentes:
3.1. Interessados: Agência Nacional de Vigilância Sanitária (03.112.386/0001-11); Máxima Distribuidora de Medicamentos Ltda. (17.189.295/0002-70); Organização Pan-americana da Saúde/Organização Mundial da Saúde - Opas/OMS (04.096.431/0001-54); Panamerican Medical Supply Suprimentos Médicos Ltda. (01.329.816/0001-26); Secretaria-executiva do Ministério da Saúde (00.394.544/0173-12).

13.1. Ministros presentes: Walton Alencar Rodrigues (na Presidência), Benjamin Zymler, Aroldo Cedraz, Bruno Dantas (Relator), Vital do Rêgo, Jorge Oliveira e Antonio Anastasia.
13.2. Ministros-Substitutos convocados: Augusto Sherman Cavalcanti e Marcos Bemquerer Costa.
13.3. Ministro-Substituto presente: Weder de Oliveira.

BRUNO DANTAS

Por registrar as principais ocorrências nos autos até o momento, resumindo os fundamentos das peças a eles acostadas, adoto como relatório, com os ajustes necessários, a instrução da secretaria responsável pela análise do processo (peça 213) , que contou com a anuência do corpo diretivo da unidade (peças 214 e 215) :
"INTRODUÇÃO
1. Cuidam os autos de representação a respeito de possíveis irregularidades ocorridas no Ministério da Saúde, relacionadas ao Pregão Eletrônico 24/2021 - que teve por objeto o Registro de Preços para eventual aquisição de 575.385 unidades de Frasco-ampola de Imunoglobulina Humana 5g injetável -, que poderão resultar em sobrepreço no valor de R$ 159.968.537,70.
HISTÓRICO
2. A empresa Virchow Biotech Private Limited, fabricante da imunoglobulina humana (5g injetável) V-Immune, deu início a esta representação, alegando que participou do Pregão 24/2021, processo licitatório internacional realizado em 22/3/2021 para aquisição do fármaco pelo Ministério da Saúde (SEI 25000.021677/2020-64) e, não obstante tenha apresentado o menor preço, foi inabilitada por questão restrita à forma de comprovação da pré-qualificação do medicamento pela Organização Mundial de Saúde (OMS) (peça 1, p.1) .
3. Ocorre que a imunoglobulina não consta na lista de medicamentos certificados diretamente pela OMS, no entanto, segundo alegação da representante, a comprovação da pré-qualificação de determinado produto pode ser obtida de uma outra forma, que não aquela realizada diretamente pela OMS, por meio de uma pré-qualificação abreviada/simplificada. Nesse caso, deve ser emitido pelas autoridades reguladoras reconhecidas pela OMS - Stringent regulatory authority (SRA) -, um documento chave denominado Certificate of Pharmaceutical Product (CoPP) (peça 1, p. 17-19) .
4. Em conclusão, afirmou que o produto V-Immune, da empresa Virchow Biotech Private Limited e a DCA se inserem nesse tipo de pré-qualificação, uma vez que há um CoPP válido para o produto, emitido pela autoridade reguladora em 2020 (peça 1, p. 20; peça 16, p. 9-12) .
5. Ademais, a representante argumentou que nem o Edital nem o Termo de Referência do Pregão 24/2021 descreviam qual documento específico comprovaria a pré-qualificação pela OMS. (peça 1, p. 17-20) .
6. Além da indicação de que a Virchow Biotech Private Limited tem a devida pré-qualificação da OMS, acrescentou que a Lei Federal 14.124/2021 e a Resolução RDC 476/2021 da Anvisa reconhecem a confiabilidade das certificações emitidas pela autoridade sanitária CSDCO da Índia para efeitos de comercialização de medicamentos em território nacional (peça 1, p. 17; 24) .
7. A representante argumentou que o Ministério da Saúde não se expõe a risco associado à qualificação do medicamento que será fornecido, visto que está previsto no Termo de Referência (peça 8, p. 45-46) , que todos os futuros fornecimentos serão precedidos de análises laboratoriais pelo Instituto Nacional de Controle de Qualidade em Saúde (INCQS) , de modo que a verificação da conformidade de cada lote será condição do próprio fornecimento (peça 1, p. 21-22) .
8. Assim, considerando que a empresa Virchow Biotech Private Limited ofereceu o menor preço unitário e a capacidade de suprir toda a demanda do SUS por um ano, tal como previa o Edital do Pregão 24/2021; que o produto V-Imunne é certificado nos moldes de um dos programas de pré-qualificação da OMS, de modo que a inabilitação da licitante se deu de forma irregular; que o produto já foi adjudicado e homologado, estando o Ministério da Saúde pronto a firmar o contrato para aquisição da imunoglobulina humana 5g injetável que custa R$ 159.968.537,70 a mais que o produto da Virchow Biotech Private Limited, solicitou:
a) a concessão de medida cautelar para suspender a assinatura do contrato de aquisição da imunoglobulina humana 5g injetável com as empresas Nanjing Pharmacare e SK Plasma, classificadas em primeiro e segundo lugar no Pregão 24/2021, até o julgamento da presente representação;
b) o reconhecimento da validade dos seus certificados CoPP, emitido no âmbito de um dos programas de pré-qualificação da OMS para fins de comprovação de cumprimento do item 8.2.2 do Termo de Referência do Pregão 24/2021 do Ministério da Saúde, e a consequente habilitação da sua proposta;
c) a revogação do resultado do Pregão 24/2021 do Ministério da Saúde para declarar vencedora do certame a Virchow Biotech Private Limited por ter apresentado a melhor oferta;
d) a determinação ao Ministério da Saúde para que assine contrato para aquisição da imunoglobulina humana 5g injetável, na forma do Edital do Pregão 24/2021 com a Virchow Biotech Private Limited.
9. Em primeira análise dos autos, esta unidade técnica se deteve à análise dos requisitos para concessão da medida cautelar solicitada (peças 22-24) .
10. Da análise, identificou-se presente o requisito do perigo da demora, pelo receio de lesão ao erário, visto que a Ata de Registro de Preços decorrente do certame havia sido assinada recentemente. Entendeu-se que poderia existir razoabilidade nas alegações da representante, porém, não era possível identificar, de imediato, indícios suficientes para configurar a fumaça do bom direito, de modo que, verificou-se que, antes da eventual concessão da cautelar pleiteada, deveria ser realizada oitiva prévia ao Ministério da Saúde, das empresas declaradas vencedoras do Pregão 24/2021, bem como diligências à OMS e à Agência Nacional de Vigilância Sanitária (Anvisa) para esclarecimentos necessários (peça 22, p. 4-6) .
11. Ademais, considerou-se que não havia elementos disponíveis para afastar a ocorrência do perigo da demora reverso, visto que esse requisito não poderia ser descartado, caso não existissem estoques suficientes da Imunoglobulina Humana 5g para atender ao SUS em períodos próximos (peça 22, p. 6) .
12. O Despacho do Ministro-Relator, de 1/9/2021 (peça 25) , a fim de mitigar o perigo da demora e considerando a alta materialidade e a irreversibilidade do prejuízo, limitou o prazo de atendimento à oitiva prévia a 48 horas e foram determinadas:
'20.2. com fundamento no art. 276, § 2º, do Regimento Interno/TCU, determinar a oitiva do Ministério da Saúde, para, no prazo de até 48 horas, manifestar-se sobre os fatos apontados na representação, especialmente quanto aos subitens a seguir, alertando-o quanto à possibilidade de o Tribunal vir a suspender cautelarmente a assinatura de contrato de aquisição da imunoglobulina humana 5g injetável, resultante do Pregão Eletrônico 24/2021;
20.2.1. quantitativos de estoques e período de abastecimento (central e estaduais) do medicamento imunoglobulina humana 5g injetável no país; 20.2.2. situação atual do processo referente ao Registro de Preços para aquisição de 575.385 unidades de Frasco-ampola de imunoglobulina humana 5g injetável, resultante do Pregão Eletrônico 24/2021;
20.2.3. indicação, de forma objetiva, de quais são os documentos necessários para atestar a pré-qualificação do medicamento pela OMS, de forma a atender o item 8.8.2 do Termo de Referência do edital do Pregão Eletrônico 24/2021, bem como justificativas por não conter a expressa inclusão dessa informação nos termos do edital, de forma a garantir o princípio da isonomia e da vinculação ao instrumento convocatório, dispostos na Lei 8.666/1993;
20.2.4. inabilitação da empresa Virchow Biotech no âmbito do Pregão Eletrônico 24/2021, realizado em 22/3/2021.
20.3. com fundamento no art. 250, inc. V, do Regimento Interno/TCU, determinar a oitiva das empresas Panamerican Medical Supply Suprimentos Médicos Ltda. e Máxima Distribuidora de Medicamentos Ltda., declaradas vencedoras do Pregão Eletrônico 24/2021, para, no prazo de 48 horas, querendo, manifestarem-se sobre os fatos apontados na representação, alertando-as quanto à possibilidade de o Tribunal vir a suspender a assinatura de contrato de aquisição da imunoglobulina humana 5g injetável, resultante do certame, até o julgamento da presente representação;
20.4. com fundamento no art. 157 do Regimento Interno/TCU, diligenciar à Organização Mundial de Saúde (OMS) , por meio do Escritório Regional para as Américas da OMS, para que, no prazo de 48 horas, sejam encaminhados os seguintes documentos/informações:
20.4.1. confirmar se a imunoglobulina humana (5g injetável) V-Immune da empresa indiana Virchow Biotech é considerada como um produto pré-qualificado em programa da OMS que garante a qualidade, segurança e eficácia de medicamentos, conforme padrões estipulados pela organização;
20.4.2. esclarecer se existe programa de pré-qualificação simplificada de produto registrado por autoridade reguladora reconhecida pela OMS - Stringent Regulatory Authority (SRA) , no qual seria emitido um documento chave denominado Certificate of Pharmaceutical Product (CoPP) , informando, se for o caso:
20.4.2.1. se isso constitui garantia de qualidade, segurança e eficácia de medicamentos, conforme padrões estipulados pela OMS, de modo que podem ser considerados elegíveis para participar de licitações internacionais com segurança;
20.4.2.2. se a autoridade certificadora Drugs Control Administration (DCA) , ligada ao Central Drugs Standard Control Organization (CDSCO) , é atualmente reconhecida pela OMS como Stringent regulatory authority (SRA) ;
20.4.2.3. se a imunoglobulina humana (5g injetável) V-Immune da empresa Virchow Biotech possui certificação mediante o Certificate of Pharmaceutical Product (CoPP) , anexando, se for o caso, o respectivo documento. 
20.5. realizar, com fundamento no art. 157 do Regimento Interno/TCU, diligência à Agência Nacional de Vigilância Sanitária (Anvisa) , para que, no prazo de 15 dias, sejam encaminhados esclarecimentos a respeito dos documentos necessários para que se comprove a pré-qualificação pela OMS, que consta dentre os critérios e procedimentos previstos para importação, em caráter de excepcionalidade, de produtos sujeitos à vigilância sanitária sem registro na Anvisa, conforme art. 4ª da RDC 203/2017;'
13. As respostas apresentadas foram analisadas por esta unidade técnica tão somente no que diz respeito à avaliação dos pressupostos da medida cautelar pleiteada (peça 89, parágrafo 14) .
14. Quanto ao perigo da demora reverso, o Ministério da Saúde relatou o estado de precariedade dos estoques, a escassez do produto, os atrasos nas entregas às secretarias estaduais de saúde, entre outros. Segundo o Ministério, em 2/9/2021 haveria apenas 66 frascos do fármaco em estoque em seu almoxarifado (peça 37, p. 8 e 26) .
15. Com base nisso, a unidade concluiu pela presença do perigo da demora reverso, na medida em que a cautelar agravaria o risco de desabastecimento do medicamento em questão. Mencionou, adicionalmente, a existência de outros processos nesta Corte, em que foram identificadas falhas em aquisições de imunoglobulina injetável por parte do Ministério da Saúde, (TC Processo 038.439/2019-0 e TC Processo 040.559/2018-1) , do que infere a problemática no atendimento à demanda brasileira pelo fármaco.
16. Em relação à plausibilidade jurídica do pedido, o Ministério da Saúde afirmou que as exigências editalícias questionadas fundamentaram-se na Resolução RDC 203, de 26 de dezembro de 2017, a qual permite a excepcionalidade de importação de produtos sem registro na Anvisa.
17. Assim, considerando que o normativo em questão não exemplifica nenhum rol de documentos passíveis de comprovar as exigências que elenca, o Ministério teria apenas reproduzido os termos da resolução, sem fazer qualquer inovação a respeito. A intenção seria permitir a apresentação de documentos diversos, desde que atendessem no mérito aos termos regulamentados pela Anvisa (peça 37, p. 7) .
18. As empresas vencedoras do certame, Nanjing Pharmacare (representada pela Panamerican Medical Supply Suprimentos Médicos Ltda.) , e SK Plasma (representada pela Máxima Distribuidora de Medicamentos Ltda.) , manifestaram-se em sentido similar. E acrescentaram que o Certificado de Produto Farmacêutico (CPP) apresentado pela Representante não atenderia às exigências do termo de referência, uma vez que teria sido emitido por agência nacional, e não equivaleria à pré-qualificação pela OMS.
19. A Anvisa, por sua vez, reconheceu como válida a lista de insumos farmacêuticos pré-qualificados que pode ser consultada diretamente no sítio eletrônico da OMS, bem como, qualquer outro documento emitido pela própria OMS que assim ateste, ou reconheça esta pré-qualificação (peça 60, p. 1-2) .
20. A OMS, também instada a se manifestar, não compareceu aos autos.
21. Com base nas informações apresentadas, esta Unidade, em exame perfunctório, propôs o indeferimento da cautelar. Para isso, considerou existir o perigo da demora inverso, consubstanciado no risco de desabastecimento em relação ao fármaco objeto do registro de preços, assim como não restar configurada a plausibilidade jurídica (peças 89-90) .
22. Mediante o despacho à peça 92, o Excelentíssimo Senhor Ministro Relator divergiu da proposta apresentada. Nesse sentido, entendeu não haver plena demonstração do perigo da demora reverso e existir a plausibilidade jurídica. Assim, decidiu deferir o pedido de cautelar pleiteado e, por consequência, determinou ao Ministério da Saúde a suspensão imediata de todas as aquisições decorrentes do Pregão Eletrônico 24/2021.
23. De acordo com o exposto no referido despacho, não houve confirmação do perigo da demora reverso, uma vez que as empresas já deixaram de fornecer ao MS por questões logísticas e comerciais, tendo havido a contratação emergencial de imunoglobulina com a empresa Blau Farmacêutica S.A. pelo valor unitário de R$ 1.046,70, pouco superior, aos R$ 1.035,60 registrado em ata:
'Segundo informações prestadas pelo Ministério da Saúde, o Pregão 24/2021 foi homologado e deu origem a duas atas de registro de preços (ARP) : A ARP 77/2021 assinada com a empresa SK Plasma (representada pela Máxima Distribuidora de Medicamentos Ltda.) para fornecimento de até 57.540 unidades, e a ARP 78/2021, com a empresa Nanjing Pharmacare (representada pela Panamerican Medical Supply Suprimentos Médicos Ltda.) , para fornecimento de até 500 mil unidades do fármaco. As duas ao preço unitário de R$ 1.035,60 (peça 13) 
 (...) 
Em meu modo de ver, o perigo da demora reverso não restou plenamente demonstrado. Na representação constam indícios de que a empresa Nanjing Pharmacare CO, fornecedora da grande maioria dos itens registrados na ARP fruto do Pregão 24/2021, teve problemas para entregar os quantitativos de contrato anterior - Contrato 23/2020.
Tais atrasos seriam motivados não apenas por discussões afetas a pedido de reequilíbrio econômico-financeiro, mas também por problemas logísticos
 (...) 
No mesmo sentido, o próprio Ministério da Saúde atesta que as vencedoras do certame vêm deixando de atender ao cronograma de fornecimento dos fármacos em contratações anteriores, o que, inclusive, obrigou-o a contratar emergencialmente a empresa Blau Farmacêutica S.A. (Contrato 264/2020, peça 91) , cujo valor unitário é de R$ 1.046,70 (peça 37, p. 5) (...) '
24. Sendo assim, o Ministro Relator concluiu que, conquanto a necessidade dos insumos fosse urgente, as últimas contratações, firmadas justamente com as vencedoras do certame, já não tinham atendido tempestivamente à demanda. De modo que não seria possível concluir de maneira inequívoca que a interrupção do processo de contratação causaria dano irreparável ou de difícil reparação à sociedade.
25. No que tange a plausibilidade jurídica do pedido, mencionou a RDC 563/2021 em que a Anvisa reconheceu as certificações fornecidas por entidades nacionais, dentre as quais a CDSCO da República da Índia, de modo que a representante estaria apta a fornecer a imunoglobulina para o MS. Ademais, ressaltou que a própria RDC 203/2017 previa hipótese excepcional, nas situações de emergência de saúde pública de importância nacional. Nesse sentido, o art. 4º, da norma traz o seguinte regramento:
'Art. 4º Os produtos a serem importados em caráter de excepcionalidade devem ser pré-qualificados pela Organização Mundial de Saúde (OMS) .
§ 1º Quando o tipo de produto não for objeto de programas de pré-qualificação da OMS, poderá ser autorizada a importação mediante a comprovação de registro válido em país cuja autoridade regulatória competente seja membro do Conselho Internacional para Harmonização de Requisitos Técnicos de Produtos Farmacêuticos de Uso Humano (International Council for Harmonisation of Technical Requirements for Pharmaceuticals for Human Use - ICH) e de certificação de boas práticas de fabricação, ou documento equivalente, do país.
§ 2º Nas situações de emergência de saúde pública de importância nacional ou internacional, desde que justificada a impossibilidade de atendimento aos requisitos estabelecidos nos caput e § 1º deste artigo, poderá ser autorizada a importação mediante, pelo menos, a comprovação de registro válido no país de origem ou onde é comercializado  (grifo nosso) .'
26. Considerou que, diante da já manifestada incapacidade das empresas fornecedoras atuais e vencedoras do certame, a análise da questão ultrapassaria a mera observância ao Princípio da Vinculação do Instrumento Convocatório.
27. Diante disso, deferiu o pedido de cautelar pleiteado, assim como determinou a oitiva do Ministério da Saúde e das empresas vencedoras do certame objeto desta representação. Por meio do Acórdão 2438/2021-TCU-Plenário, da relatoria do Ministro Bruno Dantas, referendou-se a medida cautelar adotada (peça 100) .
28. No dia 20/10/2021 o Ministério da Saúde interpôs agravo à decisão proferida, consoante as peças 115-117. Na oportunidade afirmou que a decisão cautelar causaria perigo da demora reverso, traduzido pelo desabastecimento do medicamento por tempo indeterminado no âmbito do Sistema Único de Saúde (SUS) , e pela impossibilidade de restabelecimento da situação anterior (peça 116, p. 4-5) .
29. Em contestação à plausibilidade jurídica da cautelar, argumentou que a contratação atendeu às exigências de normativo da Anvisa vigente à época, as quais prezam pela segurança da população, e só poderiam ser relaxadas em situações excepcionais. Destacou também que a aplicação, à época, da editada Resolução RDC 563/2021 seria temerária, dada a proximidade do fim de sua vigência, em 31/12/2021, além de ser contrária à vinculação ao instrumento convocatório (peça 116, p. 23) .
30. A Anvisa prestou esclarecimentos acerca do alcance da nova flexibilização da RDC 563/2021 no que tange aos requisitos para importação de imunoglobulina humana e se o representante (Virchow) teria qualificação técnica de ser contratado sob as novas condições, mantida a responsabilidade da Anvisa quanto ao atendimento aos requisitos de segurança e qualidade do produto oferecido (peça 181) :
'Em relação aos efeitos e ao alcance da nova flexibilização quanto à aquisição pretendida na contratação em exame nos autos processuais e se o representante (VIRCHOW BIOTECH PRIVATE LIMITED, inscrita no CNPJ sob o 18.173.548/0001-07) teria qualificação técnica de ser contratado sob as novas condições, informa-se que não cabe à Agência avaliar a qualificação técnica de eventuais fornecedores de medicamentos no âmbito de ditames contratuais conduzidos pelo Ministério da Saúde. Destaca-se que a importação de imunoglobulina humana nos termos da RDC 563/2021 apenas pode ser pleiteada junto à Anvisa no período de vigência da norma. A data do protocolo da Licença de Importação (LI) na Anvisa dentro do prazo de vigência da RDC 563/2021 é o que garante aos importadores a possibilidade de importação e desembraço da mercadoria com base nesta norma extraordinária e temporária. Por fim, quanto à capacidade da empresa VIRCHOW BIOTECH PRIVATE LIMITED para o fornecimento de imunoglobulina humana, no que compete a aspectos sanitários, é necessária a observação e atendimento aos requisitos vigentes.'
31. Posteriormente, o Ministério da Saúde interpôs o mandado de segurança 38365 perante o Supremo Tribunal Federal (STF) , objetivando suspender a decisão desta Corte de Contas que obstava a aquisição do medicamento. O STF deferiu parcialmente a medida liminar pleiteada tão somente para autorizar que o MS proceda à aquisição do medicamento, por meio do Pregão Eletrônico 24/2021, pelo prazo de 60 dias (peça 195, p. 385) .
32. Considerando a possibilidade de perda de objeto do agravo decorrente da liminar concedida pelo Supremo, o Ministro Relator determinou a realização de diligência ao Ministério da Saúde e solicitou 'informações atuais sobre a aquisição, quantidades, estoques e valores envolvidos e para que se manifeste quanto à subsistência ou não do interesse no pedido anteriormente formulado' (peça 197) .
33. Em resposta, o Ministério negou a perda de objeto do agravo interposto, e afirmou manter o interesse seu no julgamento (peça 203, p. 8) . Além disso, informou que a demanda pelos medicamentos continuava intensa. Segundo o MS, a decisão do STF que propiciou a compra por sessenta dias teria contribuído para evitar o colapso, mas não afastou completamente o problema da escassez dos medicamentos (peça 203, p. 5) .
34. Esclareceu que, diante da medida cautelar adotada por este Tribunal, o Ministério da Saúde teria adotado diversas providências com vistas a evitar a falta dos medicamentos, entre as quais: tentativas de contratação emergencial e de requisição administrativas, ambas sem êxito (peça 203, p. 4) .
35. Diante da resposta do MS quanto ao julgamento do agravo, o Ministro Relator informou em Despacho (peça 206) , datado de 7/5/2022:
' (...) verifica-se que existe uma demanda aproximada do SUS por 75 mil frascos (147.793 - 72.731 - 348) , sem previsão concreta e segura de fornecimento.
Parte dessa necessidade poderá ser atendida com os 30,5 mil frascos comprados da Hemobrás, porém a data de entrega dessa remessa também é duvidosa. E os contratos 236/2021 e 244/2022, segundo relata o Ministério da Saúde, não asseguram o fornecimento do quantitativo restante.
Ademais, é importante considerar que essa demanda abrange apenas o segundo trimestre, ou seja, até o final de junho de 2022, que já se avizinha. Sabe-se também que os novos processos de contratação já iniciados pelo Ministério levam tempo até a efetiva entrega dos produtos.
Nesse sentido, é necessário reconhecer o risco de desabastecimento da imunoglobulina, essencial ao tratamento de doenças como HIV e anemias hemolíticas autoimunes, no SUS, o que poderia afetar a saúde de inúmeros cidadãos brasileiros.
Por essa razão, considero razoável e proporcional atribuir efeitos suspensivos ao agravo examinado, ao menos temporariamente, para que o Ministério possa suprir as necessidades imediatas de abastecimento.
Face ao exposto, com fundamento no art. 289, §4º, do Regimento Interno do TCU, atribuo efeitos suspensivos ao presente agravo pelo prazo de 90 (noventa) dias, a contar de hoje, período no qual devem ser suspensos os efeitos da medida cautelar referendada pelo 2.438/2021-TCU-Plenário.'
36. Posteriormente, em razão de dúvida quanto à análise do mérito do agravo interposto pelo Ministério da Saúde, esta unidade técnica elaborou despacho, datado de 14/7/2022 (peça 212) , submetendo à apreciação do Ministro Relator, Excelentíssimo Sr. Ministro Bruno Dantas. Os autos retornaram a esta secretaria para instrução de mérito.
EXAME TÉCNICO
37. Em resposta às oitivas efetivadas por meio dos ofícios 57272/2021-TCU/Seproc, 57270/2021-TCU/Seproc (peças 94, 96) , datados de 6/10/2021; 57271/2021-TCU/Seproc, 58516/2021-TCU/Seproc, 58515/2021-TCU/Seproc (peças 103-105) , datados de 4/10/2021, 10/10/2021 e 13/10/2021, respectivamente; 65037/2021-TCU/Seproc (peça 171) , datado de 16/11/2021; e 11733/2021-TCU/Seproc (peça 199) , datado de 22/3/2022, o Ministério da Saúde e demais interessados apresentaram as informações e/ou esclarecimentos constantes das seguintes peças: a) Ministério da Saúde - peça 144-146, 187-188, 192 e 203; b) SK Plasma Co. Ltd. - peça 137; b) Nanjing Pharmacare Company Limited. - peças 138-140; 143; 149-169; 176; c) Anvisa - peças 179-182; c) Hemobrás - peça 142.
38. Nesta presente fase do processo, esta unidade técnica irá avaliar o mérito da representação.
Da inabilitação da empresa Virchow Biotech Private Limited
39. Consoante descrito no parágrafo 21, em instrução pretérita (peça 89) , esta Unidade, com fundamento nas informações apresentadas, propôs o indeferimento da cautelar pleiteada. Para isso, considerou existir o perigo da demora inverso, assim como não restar configurada a plausibilidade jurídica. A fim de examinar o mérito da presente representação, cabe rememorar parte dos argumentos apresentados naquela peça instrutiva acerca da alegada inabilitação irregular da representante (peça 89, parágrafos 23-43) .
40. O item 8.2 do Termo de referência (peça 8, p. 46) trata da qualificação técnica de empresas estrangeiras e trouxe o seguinte regramento:
'8.2. No caso de empresa estrangeira
8.2.1. Declaração da autoridade sanitária competente do país onde é fabricado o medicamento atestando que o fabricante cumpre as Boas Práticas de Fabricação do Medicamento (CBPF/GMP) ;
8.2.2. Documentos que atestem a pré-qualificação do medicamento pela Organização Mundial da Saúde, https://extrante.who.int/prequl/content/prequalified-lists/medicines, ou;
8.2.3. Registro válido do medicamento em país cuja autoridade regulatória competente seja membro do Conselho Internacional para Harmonização de Requisitos Técnicos de Produtos Farmacêuticos de Uso Humano (International Council for Harmonization of Technical Requirements for Pharmaceuticals for Human Use - ICH) , https://www.ich.org/home.html.'
41. Consoante informado pela representante (peça 1, p. 16-17) , a Virchow é uma empresa indiana certificada por uma autoridade ligada ao Central Drugs Standard Control Organization (CDSCO) , que não é membro do Harmonization of Technical Requirements for Pharmaceuticals for Human Use (ICH) , mas apenas observador. Assim, a empresa não atende ao subitem 8.2.3 acima transcrito e, portanto, caberia a ela apresentar a pré-qualificação de medicamentos emitida pela OMS, prevista no subitem 8.2.2.
42. Nesse sentido, a representante alegou que cumpria com a pré-qualificação da OMS exigida no subitem 8.2.2., visto que apresentou o documento Certificate of Pharmaceutical Product (CoPP) . De acordo com sua argumentação, esse documento seria uma das formas de pré-qualificação pela OMS, emitida por agências reguladoras reconhecidas pela organização como Stringent Regulatory Authority (SRA) . Assim, uma vez que o termo de Referência não teria sido claro e específico quanto ao documento que comprovaria o atendimento da condição exigida, o Ministério da Saúde deveria ter aceitado o referido documento como atendimento da qualificação técnica da empresa (peça 1, p. 2; 17-19) .
43. Em resposta à oitiva, o Ministério da Saúde informou que o Pregão 24/2021 foi fundamentado nas normas gerais de licitações, nos princípios constitucionais, e, em especial na Resolução RDC 203, de 26 de dezembro de 2017. Essa norma permite a excepcionalidade de importação de produtos sem registro na Anvisa. Considerando as competências do Departamento de Assistência Farmacêutica e Insumos Estratégicos do Ministério da Saúde (DAF/SCTIE/MS) , entende que não haveria margem para inovações jurídicas, apenas para o cumprimento das orientações/regulação de matéria de ordem técnica editadas pela Anvisa, dada a sensibilidade e importância envolvidas na disponibilização de medicamentos no país (peça 37, p. 6) .
44. Assim, por se tratar de matéria técnica, os itens relativos à qualificação técnica teriam se baseado nas normas basilares das licitações e nas resoluções da Anvisa. Dessa forma e considerando que a Resolução 203/2017 - a qual originou o item 8.2 do Termo de Referência - não exemplifica qualquer rol, informa que não houve descrição taxativa de quais documentos estariam aptos para comprovar a pré-qualificação do medicamento pela OMS ou quanto à existência de registro em país membro do ICH. Desta forma, possibilitou-se a apresentação de documentos diversos, desde que atendessem os termos regulamentos pela Anvisa (peça 37, p. 7) .
45. Verificou-se, portanto, na instrução de peça 89, que, quanto a este item, o Ministério da Saúde se restringiu aos requisitos especificados na RDC 203/2017 e, de fato, não caberia ao órgão discriminar documentos necessários à comprovação dos itens de qualificação técnica dos produtos advindos de empresas estrangeiras, tendo em vista que este tópico trata de aquisição de medicamentos em caráter de excepcionalidade, de produtos sujeitos à vigilância sanitária sem registro na Anvisa, tema reservado à regulamentação da agência de vigilância sanitária, conforme estabelecido no art. 7º, § 5º, do Decreto 8.077/2013:
'Art. 7º Os produtos de que trata o art. 1º somente poderão ser objeto das atividades a eles relacionadas se registrados junto a Anvisa, observados seus regulamentos específicos.
 (...) 
§ 5º Nos casos de grave risco à saúde e desde que comprovada a indisponibilidade no mercado nacional de substitutos terapêuticos registrados, a ANVISA poderá estabelecer procedimentos simplificados para viabilizar o fornecimento de medicamentos pelo SUS.'
46. Ademais, o link de acesso à lista de medicamentos pré-qualificados pela OMS esteve disponibilizado no Termo de Referência (peça 8, p. 46) que rege o certame e é facilmente localizada no sítio eletrônico da OMS (atualmente encontrada no link https://extranet.who.int/pqweb/medicines/prequalified-lists/finished-pharmaceutical-products - acesso em 30/9/2021) .
47. No que se refere ao Pregão 24/2021, o Ministério da Saúde esclarecera que a primeira colocada foi a representante. No entanto, após a apresentação dos documentos referentes à qualificação técnica, a empresa foi inabilitada, pois não comprovou que seu produto possuía registro válido do medicamento em país cuja autoridade regulatória competente fosse membro do ICH, nem apresentou documento comprobatório de que é pré-qualificado pela OMS (peça 37, p. 8) .
48. Segundo o Ministério, a licitante apresentou certificados do fármaco V-Immune, emitidos pelo DCA de Hyderabad, Estado de Telangana, Índia, que atestam a qualidade, segurança e eficácia do fármaco, sob o Esquema de Certificação da OMS (WHO Certification Scheme) . No entanto, esclareceu que o referido esquema de certificação é um acordo voluntário internacional, com o objetivo de fornecer garantia aos países sobre a qualidade dos produtos farmacêuticos em movimento internacional. O documento resultante é o Certificado de Produto Farmacêutico (CPP) , o qual faz parte do rol de documentos exigidos pela Anvisa para concessão da excepcionalidade de importação para produtos sem registro no Brasil. Este citado documento não é comprobatório de pré-qualificação da OMS, tendo em vista que é emitido pela agência nacional (peça 37, p. 22) .
49. A empresa Nanjing Pharmacare Company Limited também apresentou argumentação nesse sentido. Assim, afirmou não assistir razão à alegação da representante de que haveria alternativas para comprovação da pré-qualificação ou mesmo procedimentos simplificados para tal finalidade. Argumentou que a obtenção de um Certificate of Pharmaceutical Product (CPP) não se confundiria com a pré-qualificação da OMS exigida pela RDC 203/2017 e pelo Termo de Referência do Pregão 24/2021 (peça 39, p. 10) .
50. Segundo informado, a obtenção do CPP é resultado da participação da empresa no Esquema de Certificação da OMS, de acordo com documento da OMS juntado à peça 53, intitulado WHO Certification Scheme on the quality of pharmaceutical products moving in internacional commerce, o qual contém esclarecimentos sobre o Sistema de Certificação da OMS (peça 39, p. 10- 11) .
51. Uma vez atendidas as disposições das resoluções do Esquema de Certificação, o Estado-Membro torna-se um certificador apto à emissão do CPP para as empresas sob a sua competência. Cada Estado-Membro assume a responsabilidade para determinar, por meio de um processo de avaliação interna, se o fabricante satisfaz tais requisitos. O esquema de certificação não prevê nenhuma inspeção ou avaliação externa, ou seja, o CPP emitido será equivalente à competência técnica das autoridades internas que o expedem. Desse modo, é possível observar que o CPP não é emitido pela OMS, mas pelo Estado Membro que obteve a condição de certificador (peça 39, p. 11) .
52. A empresa SK Plasma Co. Ltd. apresentou argumentos na mesma direção. Além disso, no intuito de sedimentar as diferenças entre o procedimento que leva à inclusão de um medicamento na lista de pré-qualificados da OMS e o Certification Scheme, desenvolveu tabela comparativa, integrada à peça 66, p. 17-19.
53. A Anvisa, por sua vez, trouxe entendimento acerca dos documentos necessários para comprovar a pré-qualificação pela OMS, que consta dentre os critérios e procedimentos previstos para importação de produtos sem registro, nos termos do art. 4ª da RDC 203/2017. Nesse sentido, reconhece como válida a lista de insumos farmacêuticos pré-qualificados que pode ser consultada diretamente no sítio eletrônico da OMS, bem como, qualquer outro documento emitido pela própria OMS que assim ateste, ou reconheça esta pré-qualificação (peça 60, p. 1-2) .
54. Consoante a instrução de peça 98, diante das informações prestadas e mediante pesquisa ao sítio eletrônico da OMS - no intuito de confirmar as informações trazidas, visto que não foram prestadas às informações solicitadas à Organização -, restara esclarecido que, em desacordo com as alegações da representante, o Esquema de Certificação da OMS - WHO Certification Scheme - o qual resulta na emissão do documento Certificate of Pharmaceutical Product (CPP) não se confunde com a Pré-Qualificação pela OMS exigida no Termo de Referência do Pregão Eletrônico 24/2021.
55. Além disso, a instrução ressaltou que, de acordo com o documento WHO Certification Scheme On The Quality Of Pharmaceutical Products Moving In International Commerce: Questions And Answers (Q & A)  (inserido à peça 53) , a OMS não emite qualquer um dos certificados descritos no Esquema. Em consulta a versão mais recente desse documento (https://apps.who.int/iris/bitstream/handle/10665/331015/DI303-376-388-eng.pdf?sequence=1&isAllowed=y - consulta em 12/7/2022) , verificou-se que se mantém essa condição.
56. Assim, confirmou-se o entendimento de que o CPP não pode se enquadrar nos requisitos de qualificação técnica instituídos pela RDC 203/2017 e no Termo de Referência do Pregão 24/2021, visto que a Anvisa já esclareceu que reconhece como válida a lista de insumos farmacêuticos pré-qualificados consultada diretamente no sítio eletrônico da OMS ou qualquer outro documento emitido pela própria OMS que assim o ateste (parágrafo 52) .
57. Por tudo isso, a instrução de peça 89 concluiu que, em respeito ao princípio da vinculação ao instrumento convocatório advindo das regras jurídicas que envolvem as contratações na Administração Pública, o Ministério da Saúde não poderia ter dado interpretação diferente à empresa representante, apenas pelo fato desta ter ofertado o menor preço. Ademais, ressaltou que, em se tratando de aquisição de medicamentos, o Ministério da Saúde e a Anvisa são responsáveis por garantir a qualidade, eficácia e segurança de um produto que se insere no mercado e é administrado a milhares de brasileiros.
58. O Excelentíssimo Sr. Ministro Relator, em despacho de peça 92, ao divergir desta Unidade Técnica e reconhecer a existência de plausibilidade jurídica, enfatiza a economia de cerca de R$ 160 milhões e destaca a RDC 563/2021, a qual flexibilizou a exigência em razão da qual houve a inabilitação da representante. De fato, essas ponderações demonstram a cautela e o zelo com que esta Corte de Contas lida com os haveres públicos.
59. Ademais, diante de agravo interposto pelo Ministério da Saúde contra a medida cautelar adotada, o Excelentíssimo Sr. Ministro Relator determinou a oitiva da Anvisa. Em especial, solicitou que a Agência se manifestasse quanto ao alcance da flexibilização decorrente da RDC 563/2021 (peça 170) .
60. Recebida as respostas da Anvisa (peças 179-181) , o Relator determinou o encaminhamento das peças ao Ministério da Saúde, a fim de que apresentasse considerações complementares ao agravo interposto. Assim como em relação à Anvisa, solicitou, de forma destacada, manifestação acerca da flexibilização decorrente da mencionada RDC (peça 186) .
61. As respostas à oitiva constam das peças 179-181. Com relação à aplicação da Resolução RDC 563, de 15 de setembro de 2021, ao presente processo licitatório, a Anvisa, por meio da Nota Técnica 304/2021/SEI/GCPAF/GGPAF/DIRE5/ANVISA (peça 181) , que se encontra parcialmente transcrita no parágrafo 30 desta instrução, informou que a mencionada norma entrou em vigor no dia 16/9/2021 e tinha validade até 31/12/2021. 'Assim, a importação de imunoglobulina humana nos termos da referida RDC apenas pode ser pleiteada junto à Anvisa no período de vigência da norma'. Destacou, ainda, que 'a data do protocolo da Licença de Importação (LI) na Anvisa dentro do prazo de vigência da RDC 563/2021 é o que assegura aos importadores a possibilidade de importação e desembaraço da mercadoria com base na norma extraordinária e temporária'.
62. Diante do exposto, é possível observar que, quando da realização do certame, a norma ainda não estava vigente, não havendo, portanto, a possibilidade do protocolo da licença de importação dentro do prazo de vigência da RDC, obstaculizando sua aplicação ao caso concreto. Ademais, considerando o prazo para os trâmites licitatórios, haveria o risco de insuficiência de tempo para o Ministério da Saúde efetuar nova licitação utilizando os critérios da resolução publicada pela Anvisa.
63. Consoante pesquisa realizada, verificou-se que houve a prorrogação da validade da referida norma até 30/6/2022 (https://www.gov.br/anvisa/pt-br/assuntos/noticias-anvisa/2022/anvisa-prorroga-vigencia-das-regras-para-importacao-de-imunoglobulina-humana - consulta em 12/7/2022) . Ocorre que, à época dos fatos, considerava-se a situação de que a norma teria validade tão-somente até 31/12/2021.
64. Ademais, em resposta à determinação do Relator (parágrafo 59) , o Ministério da Saúde apresentou a documentação juntada às peças 187-188. Segundo a Pasta, não caberia a utilização da RDC 563/2021, pois 'o Ministério da Saúde não tem competência legal ou expertise para garantir a qualidade, a segurança e a eficácia de produtos importados' (peça 188, p. 4) . Conclui-se, portanto, que, no entendimento do Ministério, não haveria a possibilidade de atender ao disposto no art. 2º, §2º e art. 5º, da referida norma.
65. Desse modo, analisando todas as informações prestadas, conclui-se que não há nos autos indícios de inabilitação irregular da empresa representante, motivo pelo qual caberá propor a improcedência da presente representação.
Da capacidade das empresas habilitadas de fornecer a imunoglobulina humana ao Ministério da Saúde:
66. Outro ponto aventado ao longo do processo referiu-se à capacidade de entrega do produto nas quantidades e prazos estabelecidos em contrato pelas empresas vencedoras do certame, uma vez que, consoante exposto pelo Ministro Relator em Despacho datado de 4/10/2021 (peça 92) , 'na representação constam indícios de que a empresa Nanjing Pharmacare CO, fornecedora da grande maioria dos itens registrados na ARP fruto do Pregão 24/2021, teve problemas para entregar os quantitativos de contrato anterior - Contrato 23/2020'.
67. O Excelentíssimo Sr. Ministro Relator faz referência à peça inicial desta representação, segundo a qual tais atrasos seriam motivados não apenas por discussões afetas a pedido de reequilíbrio econômico-financeiro, mas também por problemas logísticos (peça 1, p.26) . Acrescenta informação segundo a qual o MS atestou que as vencedoras do certame vinham deixando de atender ao cronograma de fornecimento dos fármacos nas contratações anteriores, o que o teria obrigado a realizar uma contratação emergencial.
68. Conclui, assim, que, apesar da urgente necessidade dos insumos, as últimas contratações, firmadas com as vencedoras do certame, não vinham atendendo à demanda. Dessa forma, não seria 'possível concluir de maneira inequívoca que a interrupção deste processo de contratação causaria dano irreparável ou de difícil reparação'.
69. No que tange a esse assunto, a Coordenação-Geral do Componente Especializado da Assistência Farmacêutica apresentou a Nota Técnica 270/2022-CGCEAF/DAF/SCTIE/MS (peça 203, p.10) . Consoante as informações dessa nota, as empresas contratadas têm demonstrado capacidade de atender a demanda. Nesse sentido, tanto no que se refere ao Contrato 236/2021, quanto ao Contrato 244/2021, as empresas estariam, inclusive, adiantando parte do quantitativo contratado (peça 203, p. 14) . Ademais, traz a seguinte argumentação:
'DA CAPACIDADE DE PRODUÇÃO E ATENDIMENTO DA REDE SUS PELAS EMPRESAS CONTRATADAS
4.6. Tendo em vista que a capacidade de atendimento das necessidades do SUS, pelas atuais titulares das ARP decorrentes do pregão 24/2021, foi objeto de questionamento pelo douto relator do TC 034.823/52021-2 e inclusive um dos elementos que fundamentaram a decisão cautelar, entende-se pertinente adicionar algumas informações sobre essa matéria.
4.7. Conforme esclarecido nesses autos, houve atrasos na execução dos Contratos 65/2020 e 67/2020 e respectivos termos aditivos, firmados com as empresas Nanjing Pharmacare Company Limited e a SK Plasma CO Ltd., respectivamente. Em suma, esses foram justificados pelas empresas contratadas como consequências dos impactos da pandemia da Covid-19. A despeito disso, todos os citados instrumentos foram executados de forma integral.
4.8. A partir das contratações com essas empresas, decorrentes do Pregão - SRP 65/2019, incluindo o Contrato 23/2019 e seu termo aditivo, o SUS recebeu 452.121 frascos do medicamento. Essas entregas corroboraram para o entendimento de que essas empresas detinham condições de atender a demanda da Rede, sobre a qual já discorremos nesses autos.
4.9. No cenário do pregão 24/2021, é importante destacar que ambos os contratos firmados, seguindo a habitualidade e peculiaridades do caso, tiveram as primeiras entregas ajustadas para até 120 dias após a celebração do instrumento, conforme esclarecido nesse processo a necessidade desse prazo decorre de apurações e recomendação do próprio TCU no Acórdão-Plenário 766/2010. Entretanto, após a decisão liminar do STF (MS 38.365/DF) e articulação desta Pasta com as contratadas, essas conseguiram adiantar quantitativos significativos, demonstrando suas capacidades produtivas.
4.10. Nesse cenário, no âmbito do Contrato 236/2021, a empresa Nanjing Ltd., no interstício de apenas 60 dias, ou seja, metade do prazo previsto em contrato, foram entregues ao SUS 133.877 (cento e trinta e três mil oitocentos e setenta e sete frascos) do medicamento, com as respectivas amostras para avaliação sanitária, a saber 150 unidades. Diante desse fato, s.m.j., resta evidenciado que a empresa envidou esforços produtivos e de planejamento para conseguir entregar um quantitativo tão significativo do medicamento nesse espaço de tempo. Além disso, a empresa sinalizou de entregar o quantitativo residual do contrato. Logo, demonstrou condições de atender a demanda do SUS.
4.11. A empresa SK Plasma, também conseguiu disponibilizar quantitativo no interstício de apenas 60 dias, ou seja, metade do prazo contratual. Está em fase logística, munida das devidas liberações da Anvisa e autorização de embarque, o quantitativo de 18.303 (dezoito mil trezentos e três) frascos do medicamento. Que também pode ser considerado um quantitativo substancial frente ao valor adquirido na contratação, que foi de 50.000 unidades. Portanto, entende-se que esse fato comprova a sua capacidade cumprir com as obrigações firmadas com o SUS, no âmbito do PE 24/2021.
4.12. Ante o exposto, os fatos e entregas recentes obtidas por intermédio do certame em questão (PE 24/2021) comprovam que as empresas contratadas demonstram capacidade de atender a demanda do SUS.'
70. Nos termos do Contrato 236/2021 (peça 113) , caberia à empresa Nanjing Pharmacare Company Limted entregar 300.000 unidades em duas parcelas: 150.000 unidades em até 120 dias após assinatura do contrato e as demais unidades em até 210 dias da assinatura. Consoante o relato do Ministério, após sessenta dias da contratação, a empresa havia entregado 133.877 unidades.
71. De modo similar, a empresa SK Plasma Co. Ltd. deveria entregar 50.000 unidades em até 120 dias contados da assinatura do contrato (peça 114) . De acordo com a pasta, em sessenta dias, a empresa já teria disponibilizado 18.303 unidades.
72. Assim, conforme as informações do Ministério da Saúde, as empresas vinham demonstrando a capacidade de cumprimento dos acordos firmados.
CONCLUSÃO
73. Os documentos constantes das peças 1-18 foram conhecidos como representação, mediante Despacho do Ministro- Relator Bruno Dantas (peça 25) , datado de 1/9/2021, satisfeitos os requisitos de admissibilidade previstos nos arts. 235 e 237, inciso VII, do Regimento Interno/TCU, c/c o art. 113, § 1º, da Lei 8.666/1993 e o art. 103, § 1º, da Resolução-TCU 259/2014.
74. No que se refere à possível inabilitação irregular da representante, concluiu-se que o Ministério da Saúde agiu de maneira a dar cumprimento à RDC 203/2017, cuja exigência constou do item 8.2, do edital do Pregão Eletrônico 24/2021 (parágrafo 56) .
75. Ademais, entendeu-se pela não aplicabilidade, no presente caso, da RDC 563/2021, que flexibilizou as regras para a importação da imunoglobulina. Nesse sentido, a Anvisa esclareceu que somente se poderia pleitear a importação nos termos da referida norma no período de vigência dela. Ocorre que, à época da licitação, a norma ainda não havia sido editada, além disso, considerando o prazo para os trâmites licitatórios e a vigência inicial da RDC até 31/12/2021, haveria o risco de insuficiência de tempo para o Ministério da Saúde efetuar nova licitação utilizando os critérios dessa resolução (parágrafos 57-62) .
76. Além disso, o Ministério da Saúde informou que não possuiria competência legal ou expertise para garantir a qualidade, a segurança e a eficácia dos produtos importados. Isso representaria descumprimento ao disposto no art. 2º, §2º e art. 5º, da RDC 563/2021 (parágrafo 63) .
77. No que se refere à capacidade produtiva das empresas fornecedoras, o Ministério trouxe informações acerca da antecipação das entregas contratadas. Assim, concluiu-se que essa capacidade vinha sendo demonstrada (parágrafos 65-72) .
78. Por tudo isso, caberá propor que, no mérito, a presente representação seja julgada improcedente.
PROPOSTA DE ENCAMINHAMENTO
79. Ante todo o exposto, submetem-se os autos à consideração superior, propondo:
a) conhecer da presente representação, satisfeitos os requisitos de admissibilidade previstos nos arts. 235 e 237, inciso VII, do Regimento Interno deste Tribunal, c/c o art. 113, § 1º, da Lei 8.666/1993 e o art. 103, § 1º, da Resolução-TCU 259/2014 para, no mérito, considerá-la improcedente;
b) revogar a medida a medida cautelar adotada, em 4/10/2021, pelo Excelentíssimo Sr. Ministro Bruno Dantas e ratificada por meio do Acórdão 2438/2021-TCU-Plenário, por meio da qual suspenderam-se as aquisições decorrentes do Pregão Eletrônico 24/2021;
c) encaminhar cópia do acórdão que vier a ser proferido ao representante e ao Ministério da Saúde, destacando que o relatório e o voto que fundamentam a deliberação ora encaminhada podem ser acessados por meio do endereço eletrônico www.tcu.gov.br/acordaos e que, caso tenham interesse, o Tribunal pode encaminhar-lhes cópia desses documentos sem quaisquer custos;
d) arquivar os presentes autos, nos termos do art. 237, parágrafo único, c/c o art. 250, inciso I, do Regimento Interno/TCU."
É o relatório.

Antônio Glaucius de Morais (15.720/OAB-DF) e Altivo Aquino Menezes (25416/OAB-DF), representando Amh Farma Ltda.; Thiago Bruno França Lapenda (23178/OAB-PE), representando Máxima Distribuidora de Medicamentos Ltda.; William Romero (51663/OAB-PR), Caio Cesar Vieira Rocha (33.593/OAB-DF) e outros, representando Panamerican Medical Supply Suprimentos Médicos Ltda.

Não atuou.

REPRESENTAÇÃO. MINISTÉRIO DA SAÚDE. PREGÃO ELETRÔNICO 24/2021. REGISTRO DE PREÇOS. AQUISIÇÃO DE IMUNOGLOBULINA. SUPOSTA INABILITAÇÃO IRREGULAR. ADOÇÃO DE MEDIDA CAUTELAR. OITIVAS. AGRAVO. ATRIBUIÇÃO DE EFEITO SUSPENSIVO. MÉRITO. PROCEDÊNCIA PARCIAL. REVOGAÇÃO DA CAUTELAR. PERDA DE OBJETO DO AGRAVO. ARQUIVAMENTO.

REPRESENTAÇÃO (REPR)

Secretaria de Controle Externo da Saúde (SecexSaude).

Trata-se de representação formulada pela empresa Virchow Biotech, com pedido de adoção de medida cautelar, acerca de possíveis irregularidades no Pregão Eletrônico 24/2021, conduzido pelo Ministério da Saúde, cujo objeto é o Registro de Preços para eventual aquisição de 575.385 unidades de frasco-ampola de imunoglobulina humana 5g injetável.
Em síntese, de acordo com a representante, essa teria sido inabilitada na licitação em razão de o seu produto não ter atendido às exigências de qualificação técnica para empresas estrangeiras previstas nos subitens 8.2.2 e 8.2.3 do Termo de Referência (peça 8, p. 46-47) :
"8. Da qualificação técnica
 (...) 
8.2 No caso de empresa estrangeira
 (...) 
8.2.2. documentos que atestem a pré-qualificação do medicamento pela OMS; ou
8.2.3. registro válido do medicamento em país cuja autoridade regulatória competente seja membro do Conselho Internacional para Harmonização de Requisitos Técnicos de Produtos Farmacêuticos de Uso Humano - International Council for Harmozation of Technical Requirements for Pharmaceuticals for Human Use (ICH) , https://www.ich.org/home.html."
Em consequência de sua desclassificação, o órgão público estaria em risco de desembolsar desnecessariamente cerca de R$ 160 milhões, correspondentes à diferença entre o valor unitário por ela ofertado (R$ 759,98) e o preço praticado pelas vencedoras do certame (R$ 1.035,60) , multiplicado pelo quantitativo registrado em ata (575.385 unidades) .
Ao que consta nos autos, tendo em vista que a representante não é membro do International Council for Harmozation (ICH) , e, portanto, não atenderia ao subitem 8.2.3 do Termo de Referência, caberia a ela ter apresentado a pré-qualificação de medicamentos emitida pela OMS, prevista no subitem 8.2.2 do mencionado documento. Contudo, a imunoglobulina não constaria na lista de medicamentos certificados diretamente pela OMS. 
Mas haveria, segundo a representante, outra forma de comprovação - a pré-qualificação simplificada, emitida por agências reguladoras reconhecidas pela OMS, conhecidas como Stringent Regulatory Authority (SRA) . A agência forneceria um documento denominado Certificate of Pharmaceutical Product (CPP) .
Diante da razoabilidade das alegações, do risco iminente de desperdício de um montante relevante de recursos públicos, e, por outro lado, da não demonstração cabal do perigo da demora reverso, determinei cautelarmente a suspensão imediata de todas as aquisições de imunoglobulina humana 5g injetável relacionadas ao Pregão 24/2021, oitiva do órgão ministerial e das empresas vencedoras do pregão, e diligência ao Ministério com vistas à construção participativa da decisão (peça 92) .
A medida cautelar foi referendada pelo Acórdão 2438/2021-TCU-Plenário, de 6/10/2021, e agravada pelo Ministério da Saúde em 20/10/2021 (peças 115 a 117) . O recurso manifestou a preocupação com o risco de desabastecimento do medicamento diante da cautelar.
Em 9/12/2021 o Supremo Tribunal Federal concedeu liminar suspendendo os efeitos da cautelar adotada por este Tribunal, autorizando o Ministério da Saúde a contratar os insumos em questão pelo prazo de sessenta dias (peça 195, p. 385) . Posteriormente, ante a manutenção da situação de risco de desabastecimento, expirados os efeitos da liminar concedida pelo Supremo, atribuí efeitos suspensivos ao agravo (peça 206) .
Neste momento a unidade instrutora apresenta proposta de mérito, em que conclui pela regularidade na conduta do Ministério da Saúde, que apenas teria cumprido a RDC 203/2017 ao fixar a exigência do item 8.2 do edital do Pregão Eletrônico 24/2021. Entende que a RDC 563/2021 não seria aplicável ao certame, já que teria sido publicada após a licitação. Além disso, a nova RDC possuía vigência limitada a 31/12/2021, e não havia garantias de que as importações poderiam ser realizadas até tal data. Ademais, haveria risco de insuficiência de tempo para a realização de nova licitação com base na RDC 563/2021.
Considera também que o Ministério da Saúde não possuiria competência legal ou expertise para garantir a qualidade, a segurança e a eficácia dos produtos importados, consoante previsto no art. 2º, §2º e art. 5º, da RDC 563/2021, o que lhe impediria de importar nos termos dessa RDC.   
Nesses termos propõe o conhecimento da representação e o julgamento pela sua improcedência.
***
Feito breve introito, passo a decidir.
Acompanho as análises e conclusões da unidade instrutora naquilo que não contrariar este voto, razão pela qual incorporo os seus fundamentos como razões de decidir, sem prejuízo das seguintes considerações.
As exigências de qualificação admitidas tanto na resolução da Anvisa, quanto no termo de referência, objetivam a garantia da qualidade e da segurança nos produtos adquiridos pela Administração, e fornecidos à população, na linha do que consignei em minha primeira manifestação nestes autos (peça 25) :
"A fixação de critérios de qualificação em licitações públicas deve ser precedida de análise crítica tanto sob o aspecto da clareza das especificações para os licitantes, quanto da avaliação da sua efetiva necessidade, sendo esse último um requisito básico de conciliação da exigência com o disposto no art. 37, inc. XXI, da Constituição Federal de 1988, segundo o qual apenas as condições indispensáveis à correta prestação dos serviços são admitidas (destaques acrescidos) . 
No caso concreto, não há dúvidas quanto à legitimidade do interesse do Ministério ao exigir a aprovação dos produtos pela OMS para as empresas estrangeiras. Entretanto, partindo da premissa de que o importante é a asseguração da qualidade dos itens adquiridos, e havendo alternativas para tal comprovação, a sua não admissão pode revelar restrição indevida à competividade do certame."
Não ignoro os argumentos apresentados pelos envolvidos, no sentido de que a exigência consistiu tão somente da transposição das regras do art. 4°, da RDC 203/2017, e de que o Ministério não poderia inovar a respeito. 
Ocorre que, na prática, a aplicação da condição em questão expôs o Ministério da Saúde a desembolsar cerca de R$ 160 milhões adicionais. Exigência que posteriormente foi flexibilizada pela Anvisa.
Por meio da Resolução RDC 563, de 15 de setembro de 2021, a Anvisa reconheceu as certificações fornecidas por entidades nacionais, dentre as quais a Central Drugs Standard Control Organization (CDSCO) , da República da Índia, de modo que, à luz da nova norma, a representante estaria apta a fornecer a imunoglobulina para o Ministério da Saúde, ao menos no contexto da emergência de saúde pública internacional relacionada ao SARS-CoV-2.
"Resolução RDC 563/2021:
Art. 7º Para a importação de imunoglobulina humana nos termos desta Resolução devem ser cumpridos os seguintes requisitos: 
 (...) 
VII - Comprovante de registro válido em país cuja autoridade regulatória competente seja membro do Conselho Internacional para Harmonização de Requisitos Técnicos de Produtos Farmacêuticos de Uso Humano (International Council for Harmonisation of Technical Requirements for Pharmaceuticals for Human Use - ICH) , ou de registro válido emitido por uma das autoridades sanitárias internacionais elencadas no art. 16 da Lei nº 14.124, de 10 de março de 2021;"
O art. 16, VII, da Lei 14.124/2021, reconhece os registros fornecidos por diversas entidades, dentre as quais a Central Drugs Standard Control Organization  (CDSCO) , da República da Índia, instituição que atestou o produto da representante.
Considero razoável apenas em parte a justificativa apresentada pelo Ministério da Saúde de que ao tempo da licitação não poderia antever tal flexibilização, porque a RDC 563/2021 não estava vigente. O parágrafo 2º do art. 4º, da própria Resolução RDC 203/2017 - o normativo anterior - já previa hipótese excepcional de abstenção da exigência em situações emergenciais:
"Art. 4º Os produtos a serem importados em caráter de excepcionalidade devem ser préqualificados pela Organização Mundial de Saúde (OMS) . 
 (...) 
§ 2º Nas situações de emergência de saúde pública de importância nacional ou internacional, desde que justificada a impossibilidade de atendimento aos requisitos estabelecidos nos caput e § 1º deste artigo, poderá ser autorizada a importação mediante, pelo menos, a comprovação de registro válido no país de origem ou onde é comercializado."
Em outras palavras, a autorização para a relativização da exigência em determinadas circunstâncias já existia. Obviamente que com a nova resolução a hipótese de exceção foi objetivada, conferindo maior segurança jurídica para aplicá-la.
Nesse sentido, considerando a incapacidade das empresas fornecedoras e vencedoras do último certame de entregar os medicamentos nas quantidades adequadas (o que registrei em despacho anterior, peça 92) ; considerando a essencialidade dos fármacos e prejuízos à sociedade como um todo; e tendo em conta o art. 20 da LINDB, o qual apregoa a consideração dos efeitos práticos de cada decisão, inclusive, a do gestor público; a flexibilização da regra seria medida proporcional, tanto o é que veio a acontecer com a RDC 563/2021, a qual foi, inclusive, prorrogada até 30/6/2022 (https://www.gov.br/anvisa/pt-br/assuntos/noticias-anvisa/2022/anvisa-mantem-regras-para-importacao-de-imunoglobulina-humana, acesso em 7/12/2022) .
Não obstante, mesmo após a licitação, quando a nova resolução foi publicada, o Ministério poderia ter adotado alguma providência no sentido de realizar nova contratação, com exigências menos gravosas. Reitero, nesse ponto, a diferença de valores observada - cerca de R$ 160 milhões, e que se estava diante de uma ata de registro de preços, na qual não existe um compromisso de aquisição do órgão, notadamente se for possível, em novo certame, obter condições mais vantajosas.
Discordo também da argumentação do Ministério da Saúde, anuída pela unidade instrutora, de que não poderia licitar com base na RDC 563/2021 porque não teria competência legal ou expertise para garantir a qualidade, a segurança e a eficácia dos produtos importados, nos termos do art. 2º, §2º e art. 5º, da RDC 563/2021. 
Tais regras impõem ao importador a obrigação de garantir "procedência, qualidade, segurança e eficácia". Causa espécie o próprio Ministério da Saúde afirmar que não poderia realizar qualquer verificação no sentido de comprovar o atendimento das condições em questão. Ouso dizer: se o próprio Ministério não teria condições, poucas, ou quase nenhuma, instituições teriam.
Ademais, aludidas averiguações fazem parte de qualquer compra. A propósito, menciono os Estudos Técnicos Preliminares (ETP) , artefato da fase preparatória da contratação pública, previsto na Lei 14.133/2021, como regra obrigatório nas contratações de quaisquer objetos, que tem em seu cerne o objetivo de levantar e avaliar possíveis soluções que atendam à necessidade da Administração. A elaboração do ETP certamente contempla a avaliação de procedência, qualidade, segurança e eficácia, na perspectiva do interesse público.
Nesse sentido, sem menosprezar os riscos à saúde humana envolvidos na aquisição do fármaco em questão, não considero de excessivo rigor esperar que o Ministério da Saúde, órgão especializado na matéria, pudesse realizar estudos, levantamentos, análises, eventualmente até contratando um laboratório para testes, no sentido de atestar os produtos que atendem as suas necessidades em termos de procedência, qualidade, segurança e eficácia, qual exigido pela RDC 563/2021.
Por tais razões, divirjo da proposta da unidade instrutora e voto pela procedência parcial desta representação. Ponderados os fatores que levaram o Ministério da Saúde a manter a exigência - observância à RDC 203/2017, o encerramento da vigência da RDC 563/2021, bem como o fim da emergência em saúde pública de importância nacional relacionada à covid-19, reputo desnecessário dirigir qualquer medida corretiva ou preventiva nestes autos. 
Face a tais conclusões, deve-se revogar a cautelar anteriormente concedida, o que torna prejudicado o julgamento do agravo interposto pelo Ministério da Saúde, em razão da perda do objeto.
	Ante o exposto, voto por que o Tribunal adote o Acórdão que ora submeto à deliberação deste Colegiado. 
TCU, Sala das Sessões, em 13 de dezembro de 2022.
Ministro BRUNO DANTAS 
Relator